臺灣臺東地方法院民事判決　　　　　　　99年度家訴字第26號
原　　　告　蘇品瑜
法定代理人　許雅雯
被　　　告　蘇憲彰
上列當事人間請求給付扶養費等事件，本院於民國100年5月6日
言詞辯論終結，判決如下：
    主      文
被告應自民國九十九年七月十七日起至民國一一四年七月二十六
日止，按月於每月一日給付原告蘇品瑜新臺幣壹萬貳仟貳佰拾
玖元。
本判決第一項所命給付部分，就其中被告應給付原告蘇品瑜已到
期部分，得假執行。
原告其餘之訴及假執行之聲請，均駁回。
訴訟費用由被告負擔十分之七，餘由原告負擔。
    事實及理由
一、按訴狀送達後，原告不得將原訴變更或追加他訴，但請求之
    基礎事實同一、擴張或減縮應受判決事項之聲明者、或不甚
    礙被告之防礙及訴訟之終結者，不在此限。民事訴訟法第25
    5條第1項第2款、第3款、第 7款分別定有明文。本件原告起
    訴時訴之聲明原為：「(一)被告應給付原告許雅雯新臺幣（
    下同 ）2,265,201元，及自本起訴狀繕本送達之翌日起至清
    償日止，按年利率5%計算之利息。(二)原告願供擔保，請准
    宣告假執行。」。嗣於99年10月5日當庭變更其聲明為：「
    （一）被告應給付原告蘇品瑜新臺幣7,167,510元，及自本
    起訴狀繕本送達之翌日起至清償日止，按年利率5%計算之利
    息。（二)原告願供擔保，請准宣告假執行。」核其追加、
    變更當事人、訴之聲明，其先後請求之基礎事實同一，具有
    社會事實上之共通性及關連性，且原告請求金額之變更乃擴
    張應受判決事項之聲明，亦無礙於被告之防禦及訴訟之終結
    ，是原告所為訴之變更於法尚無不合，應予准許，合先敘明
    。
二、本件原告起訴主張略以：被告與原告母親許雅雯原為夫妻，
    並育有未成年子女即原告蘇品瑜，嗣於98年 7月23日協議離
    婚，並約定原告權利義務之行使或負擔由被告即原告父親蘇
    憲彰任之，後經鈞院於99年2月23日以99年度監字第6號民事
    裁定，將原告權利義務之行使或負擔改由原告母親許雅雯單
    獨任之。惟自99年 2月23日起迄今，均由許雅雯獨自扶養原
    告，被告並未支付原告之扶養費。當初原告母親許雅雯與被
    告於離婚協議書中雖約定「女方賣掉房產後，須支付被告50
    萬元，除此之外，任何一方不得以任何理由要求支付其他費
    用」，然此係就夫妻剩餘財產分配請求權部分來約定，並未
    提及子女扶養費用之分擔。是被告依民法第1084條、第1116
    條之 2對原告負有保護教養之義務，卻未盡其義務，原告自
    得請求被告給付扶養費用。原告之扶養費用應由原告母親許
    雅雯與被告依其經濟能力負擔，而被告目前擔任監所管理員
    ，原告母親則為小學教師，每月薪資扣除勞健保、信用貸款
    、房租及遭被告強制執行扣薪約2萬元，僅剩餘1萬元，且關
    於原告之權利義務現由許雅雯單獨行使負擔，可知許雅雯日
    後將負起實際照顧原告之責，其所需付出之心力自不在話下
    ，則原告所需之生活費用，因原告與許雅雯現居住於新北市
    板橋區，其消費支出幾近於臺北市之平均物價，爰據行政院
    主計處97年度家庭收支調查報告表之臺北市每人每月平均消
    費支出為新臺幣（下同）24,656元為基礎，自99年 2月起至
    原告成年（114年7月 ）間按每年3％通貨膨脹率來計算，原
    告之扶養費用總計為 5,919,550元，且審酌許雅雯為碩士學
    歷，依據行政院主計處公佈之98年臺灣地區家庭收支調查中
    ，顯示研究所學歷可支配所得較全體所得收入高 1.81623倍
    （研究所學歷收入為912,855元，全體所得收入為502,611元
    ），據此計算，原告實際之扶養費應為10,751,264元，許雅
    雯與被告應依1比2之比例，分擔原告至成年為止之扶養費用
    ，且為免被告日後有推託之虞，實有請求被告為全部一次給
    付之必要，故依民法第1084條第 2項規定，請求被告應一次
    全部給付原告之扶養費用7,167,510元（10,751,264×2/3＝
    7,167,510 ）。並聲明：(1)被告應給付原告蘇品瑜扶養費新
    臺幣 7,167,501元及自本訴狀繕本送達被告翌日起至清償日
    止，按週年利率百分之五計算之利息；(2)原告願供擔保，請
    准宣告假執行；(3)訴訟費用由被告負擔。
三、被告則答辯略以：被告與原告母親許雅雯離婚時本約定原告
    之權利義務之行使及負擔由被告擔任，嗣經本院改由原告之
    母許雅雯獨力負擔，自應由其負擔扶養照顧原告之責任，況
    被告之前獨力照顧原告無怨無悔，即使阮囊羞澀亦未曾請求
    許雅雯分擔任何支出，且被告與許雅雯離婚時曾於協議書中
    簽訂「任何一方不得以任何理由要求支付其他費用」之約定
    ，該約定當然包括子女扶養費在內，既經雙方同意協調清楚
    ，如何在之後出爾反爾？雖民法第1116條之 2固規定，父母
    對於未成年子女之扶養義務，不因結婚經撤銷或離婚而受影
    響，惟被告雖身為公務員，然收入只能三餐無虞，名下財產
    亦係向別人貸款所購，尚須扶養父母，是被告每月薪資收入
    扣除貸款及其他相關費用，可支配金額僅有 6,072元，倘若
    需再負擔原告之扶養費用，則將使被告之經濟陷於窘困、生
    活陷於困頓。再被告雖自99年2月起未支付原告扶養費用，
    然原告自出生迄今之健保費用及保險費用均由被告負擔，被
    告非未盡扶養責任。又原告主張以臺北市97年平均每人每月
    消費支出為計算之標準太高，應以新北市97年最低生活費支
    出之10,792元始為妥當，並由被告與許雅雯應各負擔一半之
    比例等語置辯，並聲明：(1)駁回原告之訴；(2)訴訟費用由原
    告負擔等語。
四、原告主張被告及許雅雯原為夫妻，育有未成年子女即原告，
    雙方於98年 7月23日協議離婚，並約定原告權利義務之行使
    或負擔由被告任之，嗣經本院以99年度監字第 6號民事裁定
    ，將原告權利義務之行使或負擔改由原告母親許雅雯單獨任
    之一情，業據提出戶口名簿、離婚協議書、本院99年度監字
    第 6號民事裁定為證，且為被告所不爭執，堪信為真實。原
    告又主張自99年 2月起，有關原告之扶養費用皆由原告母親
    許雅雯支出，被告均未分擔一節，則為被告所否認，並以前
    揭情詞置辯。是本件所應審究者厥為：（一）被告是否對於
    未成年子女即原告未盡扶養義務？（二）原告得否請求被告
    自99年 2月起至其成年為止，按月給付其扶養費用？數額為
    何？茲分述如下：
（一）被告是否對於未成年子女即原告未盡扶養義務？
      按父母對於未成年之子女，有保護及教養之權利義務。直
      系血親相互間互負扶養義務。父母對於未成年子女之扶養
      義務，不因結婚經撤銷或離婚而受影響，民法第1084條第
      2項、第1114條第1款、第1116條之 2分別定有明文。又父
      母對其未成年子女之扶養義務，係基於父母子女之身分而
      來。父母離婚所消滅者，乃婚姻關係，縱因離婚而使一方
      之親權處於一時之停止狀態，但對於父母子女間之直系血
      親關係毫無影響，均應依各自資力對子女負扶養義務。若
      均有扶養能力時，對於子女之扶養費用均應分擔（最高法
      院92年度臺上字第1699號判決意旨參照）。經查，原告蘇
      品瑜尚未成年，被告為其父，則被告對於原告自負有扶養
      之義務，並應與訴外人即原告之母許雅雯共同負擔原告之
      扶養費，不因被告與許雅雯已離異而受影響。被告雖以辯
      稱原告自出生迄今之健保及保險費用均由其支付，其並非
      未盡扶養責任，惟未能舉證以實其說，復經被告到院坦承
      伊自99年2月改定監護後，即未曾支付原告任何扶養費用
      等語明確（參見本院卷第95頁），足認被告於改定監護後
      確有未盡扶養義務之情事。又依被告與原告母親許雅雯於
      98 年7月23日所簽立之離婚協議書記載，雙方僅就原告之
      監護權及探視方法達成協議，並未就原告扶養費用之分擔
      有所約定，被告雖辯以協議書上載明「女方於出售房產後
      ，應支付50萬元予被告，雙方不另要求其他費用」，即雙
      方有約定除50萬元外，不得再請求任何費用，包含扶養費
      用在內云云，惟此為原告所否認，且被告復未能舉證以實
      其說，尚難遽採。且此項協議之效力僅及於雙方當事人即
      原告母親與被告之間，並不能拘束原告，則原告請求被告
      應分擔扶養義務，於法自屬有據。
（二）原告得否請求被告自99年2月起至其成年為止，按月給付
      其扶養費用？數額為何？
   (1) 次按扶養之程度，應依受扶養權利者之需要與負扶養義務
      者之經濟能力及身分定之；負扶養義務者有數人而其親等
      同一時，應各依其經濟能力，分擔義務；對於未成年子女
      之權利義務，除法律另有規定外，由父母共同行使或負擔
      之。民法第1119條、第1115條第3項、第1089 條分別定有
      明文。再按父母對未成年子女之扶養，乃父母對於未成年
      子女生活保持義務之一部，父母應供應與未成年子女身份
      相當之需要，不以支付未成年子女不可或缺的需要為已足
      。本件對原告蘇品瑜負有扶養義務者有被告及原告母親許
      雅雯，其等對原告之親等均為一親等，而原告係94年 7月
      26日生，正處身心成長及人格發展階段，生活上亟需仰賴
      家人悉心照顧、教養，並有食衣住行育樂等基本生活需要
      。
   (2) 行政院主計處就我國各縣市所為之家庭收支調查報告中「
      消費支出」之項目，計有食品費、飲料費、衣著及鞋襪費
      用、燃料及水電費、家庭設備及家事管理費、保健醫療費
      用、運輸通訊費用、娛樂教育及文化服務費用與其他雜項
      支出，已包含日常生活所需之食衣住行育樂各項費用在內
      ，故該項消費支出應可涵蓋扶養直系血親尊親屬所需之各
      項費用在內，且係目前較能正確反映我國國民生活水準之
      數據，故以此調查報告作為計算基準，應屬適當。原告現
      年 5歲餘，依目前社會經濟狀況與一般國民生活水準，參
      考中華民國臺灣地區97年度家庭支調查報告，以原告居住
      地之新北市家庭為例，97年度每人每月平均消費支出為18
      ,358元，其所需之生活費用應由其父母即被告與許雅雯負
      擔。本院審酌被告現為監所管理員，每月收入約 4萬餘元
      ，且需負擔每月房貸支出約 1萬元，於96、97、98年度所
      得總額分別為 654,136元、762,641元、720,182元，名下
      有不動產 2筆、汽車及友達光電股份有限公司、創意電子
      股份有限公司、聯詠科技股份有限公司等 3筆投資，財產
      總額為1,320,490元 ；原告母親許雅雯現為小學教師，每
      月收入約5萬元，且需負擔每月房屋租金、信用貸款各1萬
      元，及遭被告強制執行扣薪約 2萬元，於96、97、98年度
      所得總額分別為5,969、7,231、30,518元，名下有東和鋼
      鐵企業股份有限公司、建台水泥股份有限公司及有限責任
      花蓮第二信用合作社等 3筆投資，財產總額為62,660元。
      此有被告與原告母親許雅雯之稅務電子閘門財產所得調件
      明細表、被告薪水條、臺灣板橋地方法院執行命令、臺北
      縣鶯歌鎮鳳鳴國小教職員工現金給與核算表在卷可參。是
      被告資力優於原告母親許雅雯，且原告現與許雅雯同住，
      並由許雅雯單獨監護，則許雅雯單獨照顧原告所需付出之
      心力自較被告為多，本院因認被告與許雅雯應依2比1之比
      例分擔原告之扶養費用。據此計算，被告應分擔之數額為
      12,239元（18,358×2/3＝12,239，元以下四捨五入）。
      又自前揭被告之財產資料及所得收入觀之，被告之經濟能
      力顯較原告母親許雅雯為佳，且被告現為公務員，可認被
      告具有相當之能力，足以就原告蘇品瑜之生活、教育之廣
      泛需要盡其所能而提供扶助，故被告自不得徒以尚應支出
      貸款等其他費用而免除其對原告所應負之扶養義務，是其
      所辯目前經濟狀況欠佳，致無力負擔云云，自難執為拒絕
      給付扶養費之正當理由。從而，原告請求被告應自起訴日
      之翌日（即99年7月17日）起至其成年之114年7月26日止
      ，按月給付原告12,239元，為有理由，應予准許，逾此範
      圍之請求則屬無據，應予駁回。
   (3) 再按父母離婚或分居後，於未成年子女之養育費用，固得
      約定由何人負擔，如無約定時，未成年子女非不得以自己
      名義，請求未任親權之一方給付自分居時起至子女成年時
      止之扶養費用，有最高法院92 年度台上字第382號裁定意
      旨參照；惟未成年子女如已獲適當之照護，則屬於實際支
      付相關費用之一方得否依不當得利相關規定請求他方返還
      墊付費用之問題，此際，未成年子女自無以自己名義請求
      支付扶養費之理。查原告母親許雅雯向本院聲請改定原告
      之權利義務由其行使或負擔確定時起，未曾疏忽對原告之
      照顧，經濟狀況雖非極其富有，但亦已提供子女豐足生活
      、良好居住環境及適當照顧，原告蘇品瑜既已獲得適當之
      照護，揆諸上述說明，自不得以自己名義請求被告支付扶
      養費。是原告蘇品瑜請求被告自99年2月起至起訴之日（
      即99年7月16日止）給付子女扶養費部分，亦無理由，應
      予駁回。
   (4) 原告蘇品瑜主張為免被告日後有推託之虞，應由被告一次
      給付等語。惟審酌扶養費乃維持受扶養權利人生活所需之
      費用，其費用之需求係陸續發生，除有特別情事，足資證
      明有命扶養義務人一次給付之必要外，則應以分期給付為
      原則；而本件被告自改定監護後，雖未支付原告任何扶養
      費，但其係基於協議書之約定始認自己無庸支付任何費用
      ，且被告並非不給付原告扶養費，僅係對應負擔之數額及
      比例有意見，故實無命被告一次給付扶養費總數之必要，
      況且依被告之收入及原告蘇品瑜之需要，不宜為一次性給
      付，是認被告以分期給付扶養費用，較為適切，併此敘明
      。
（三）綜上所述，原告依扶養請求權之規定，請求被告應自99年
      7月17日起至其成年之日止，按月給付原告之扶養費用12,
      239元，為有理由，應予准許。逾此部分之請求皆屬無據
      ，均應駁回。另按判決所命之給付，定分次履行之期間者
      ，如被告遲誤一次履行，其後之期間視為亦已到期，民事
      訴訟法第396條第2項定有明文，此乃基於法律規定所生之
      效果，無庸於判決主文中記載，附此敘明。
五、原告陳明願供擔保，請准宣告假執行，且給付履行期未到部
    份，為定期給付之性質，屬民事訴訟法第427條第 2項第8款
    之「其他定期給付」，應依同法第389條第1項第3款規定，
    爰依職權宣告於給付期屆至時，得假執行。至原告其餘假執
    行之聲請，因該部分訴之駁回而失所依據，應予駁回。
六、本件事證已臻明確，兩造其餘攻擊防禦方法及訴訟資料，經
    斟酌後認對判決之結果不生影響，爰不逐一詳予論駁，附此
    敘明。
七、據上論結，本件原告之訴為一部有理由、一部無理由，依民
    事訴訟法第79條、第389條第1項第2款，判決如主文。
中    華    民    國    100     年    5   月    19    日
                  家事法庭  法  官  蔡慧雯
以上正本係照原本作成。
如對本判決上訴，須於判決送達後20日內向本院提出上訴狀（須
附繕本），並繳納裁判上訴費。
中    華    民    國   100    年    5     月    19    日
                            書記官   高竹瑩